臺灣士林地方法院民事判決
110年度重訴字第227號
原      告  陳福棋  


訴訟代理人  柯德維律師
            高振格律師
被      告  潘淑華  

            陳淑琴  
            楊智瑋  
            楊惠雯  
共      同
訴訟代理人  程光儀律師
            彭郁紋律師
上列當事人間請求履行買賣契約事件，本院於民國110年12月14
日言詞辯論終結，判決如下：
    主  文
被告應將坐落新北市○○區○○段○○○○地號土地（面積一百一十三平
方公尺，權利範圍二分之一）及其上同段二五三七建號建物（即
門牌號碼同區新台五路二段二十四號建物，權利範圍二分之一）
之所有權移轉登記與原告。
原告其餘之訴駁回。
訴訟費用由被告負擔二分之一，餘由原告負擔。
    事實及理由
原告主張：伊前於民國108年9月12日與兩造之被繼承人潘花，
  就坐落新北市○○區○○段0000地號土地（面積113平方公尺）及
  其上同段2537建號建物（即門牌號碼同區新台五路2段24號建
  物，下合稱系爭不動產）簽訂不動產買賣契約書（下稱系爭買
  賣契約），約定潘花以新臺幣（下同）377萬3000元（總價597
  萬元，潘花同意免除其中219萬7000元）將系爭不動產賣與伊
  ，並約定潘花應配合伊辦理所有權移轉登記，日後如有需要亦
  應無條件照辦，且於簽約時訂依現況交付系爭不動產。然潘花
  尚未依約辦理所有權移轉登記即死亡，兩造均為潘花之繼承人
  或代位繼承人，應履行系爭買賣契約之義務。詎被告逕自於10
  9年10月21日以自己所有之意思，將系爭不動產辦理繼承登記
  予被告自己，拒不履行，是伊自得依系爭買賣契約第5條約定
  、民法第348條第1項及繼承法律關係，請求被告將系爭不動產
  所有權移轉登記與伊等語。並聲明：被告應將系爭不動產之所
  有權移轉登記與原告。
被告則以：系爭買賣契約其上潘花簽名（下稱系爭署名）並非
  真正，印文（下稱系爭印文）亦為原告盜蓋所得，是系爭買賣
  契約應屬無效。且系爭買賣契約標的為系爭不動產之權利範圍
  1/2，原告不得請求全部移轉。縱系爭買賣契約確有簽訂，潘
  花於簽訂該契約後，已與原告另合意以潘花書立遺囑（下稱系
  爭第一份遺囑）之形式，處理系爭不動產，是系爭買賣契約已
  合意解除，由系爭第一份遺囑取代等語，資為抗辯。並聲明：
  原告之訴駁回。
兩造協議簡化之不爭執事項（見本院110年12月14日言詞辯論筆
  錄，本院並依論述需要，調整其順序或簡化其文字用語，且刪
  除兩造各自表述部分）：
㈠系爭不動產現為被告所共有。應有部分為：被告潘淑華、陳淑
  琴各1/3，被告楊智瑋、楊惠雯各1/6。系爭不動產110年1月28
  日登記謄本如本院卷第54-56頁所示。
㈡家庭關係：
⒈原告（排行第四即老么）與潘淑華（次女）、陳淑琴（三女）
  、陳迎如（長女）為兄弟姐妹關係，其等之母為潘花。
⒉楊志瑋、楊惠雯為陳迎如之子女。陳迎如於97年2月12日死亡（
  見本院卷第28頁）。
⒊潘花於109年10月11日死亡（見本院卷第25頁），兩造均為潘花
  之繼承人或代位繼承人。
㈢系爭買賣契約相關：
⒈原告現執有上載落款日期為108年9月12日，原告、潘花分別為
  買賣當事人之系爭買賣契約，如本院卷第20-22頁原證1所示。
  其上並有「潘花」之系爭署名及印文。系爭印文確為「潘花」
  前所有印章之印文式樣，形式真正。又系爭印文與本院卷第21
  8頁為潘花當時戶政機關印鑑證明之印文樣式，經本院當庭勘
  驗一致。系爭買賣契約之原本已由原告提供，並經本院外放證
  物袋保存（下稱系爭原本）。系爭原本與系爭買賣契約影本間
  於第2條及付款方式中之金額經修正並蓋用系爭印文及原告之
  印文。系爭原本經當庭勘驗，其第2條所載買賣總價款金額部
  分，原記載金額字跡已經不明顯，且可見係書寫於立可白塗抹
  之痕跡上，可代表原另有其他金額。
⒉系爭買賣契約影本內載：潘花係以377萬3000元（總價597萬元
  ，潘花同意免除其中219萬7000元），將系爭不動產「權利範
  圍1/2」賣與原告，並於第5條第3項約定潘花需配合原告辦理
  所有權移轉登記，日後如有需要亦應無條件照辦，並於簽約時
  於現況交付系爭不動產。然系爭原本所載總價為599萬5000元
  （實付379萬8000元，潘花同意免除其中219萬7000元）。
⒊潘花與原告長期以來均共同居住於系爭不動產之二、三樓內。
⒋本院已向新北○○○○○○○○調閱潘花曾於108年6月10日向該所申請
  之印鑑證明，及其後同年12月30日變更其印鑑證明之申請書如
  本院卷第218、222頁。此均為潘花本人所親自前往，並曾於各
  該申請書上簽名辦理。又同年12月30日申請變更之原因記載為
  ：原印鑑遺失等語。
㈣系爭遺囑：
⒈被告現執有上載「潘花」之署名及印文，落款為108年12月24日
  ，代筆及見證人載為陳雅珍律師之遺囑（下稱系爭遺囑），如
  本院卷第29頁所示。
⒉系爭遺囑內載：潘花同意系爭不動產由被告按其等應繼分繼承
  ，原告則未受任何分配。
⒊潘花死亡後，被告已於109年10月21日，持系爭遺囑向系爭不動
  產所在汐止地政事務所，辦理遺囑繼承登記，登記申請書如本
  院卷第24-31頁所示。
⒋潘花所遺留之遺產尚有坐落新北市石碇區、汐止區之多筆土地
  ，應有部分均甚微，價值甚低，及部分零股股票，遺產稅申報
  資料如本院卷第30-31頁所示。
⒌原告前曾向被告請求履行系爭買賣契約移轉所有權義務，然被
  告認為系爭買賣契約真正有疑義，而拒絕履行。
⒍本院曾將系爭買賣契約、系爭遺囑、潘花汐止農會開戶資料（
  如本院卷第282-288頁）及系爭印鑑證明、汐止郵局開戶資料
  上潘花簽名，送請法務部調查局進行鑑定（公函如本院卷第31
  6-329頁所示），該局於110年11月17日函覆本院，以參對筆跡
  無法歸納具穩定性之運筆特性與筆劃特徵，無法鑑定而退回本
  院（公函如本院卷第362頁）。
㈤系爭不動產1樓曾自107年起由潘花出租於他人使用。陳淑琴曾
  於潘花死亡後之109年12月間與系爭不動產之承租人通訊軟體
  對話內容如本院卷第32-35頁所示。
㈥被告於109年12月22日曾寄發存證信函予原告，經原告收受。其
  中除稱系爭不動產應屬於被告所有外，並請求原告於收受後1
  個月內騰空搬遷。如本院卷第96頁所示。
㈦原告曾就系爭不動產聲請假處分，經本院於109年12月31日以10
  9年度全字第175號裁定准許，被告抗告後，臺灣高等法院（下
  稱高院）於110年6月8日以110年度抗字第574號，以原告並未
  釋明被告有變更系爭不動產現狀而有保全必要，廢棄原裁定，
  改裁定駁回原告之聲請。原告提起再抗告，最高法院於110年8
  月26日以110年度台抗字第988號裁定一部廢棄原裁定，發回更
  裁。高院並以110年度抗更一字第44號維持一審裁定駁回被告
  之抗告，並更正主文，准原告供擔保對系爭不動產1/2為假處
  分。
㈧本院於起訴後，曾將系爭不動產送請容正建築師事務所估價，
  經作成鑑定報告外放。其中針對系爭不動產認定其交易價額為
  2219萬元。
㈨上開事實，業據兩造提出與其主張相符之卷內相關文書資料為
  證，且既為兩造所不爭執，當可信為真實。
本件經本院於110年12月14日言詞辯論期日與兩造整理並協議簡
  化爭點如下（見本院同上筆錄，並依論述需要，調整其順序）
  ：
㈠被告抗辯：系爭買賣契約之系爭署名並非真正，系爭印文為盜
  蓋所得，系爭買賣契約尚屬無效，是否可採？何人應負舉證責
  任？
㈡被告抗辯：原告縱與潘花簽立系爭買賣契約，然其後業經契約
  當事人另約定以其他遺囑形式處理財產而合意解除系爭買賣契
  約，是否可採？
㈢被告抗辯：系爭買賣契約標的為系爭不動產之權利範圍1/2，原
  告不得請求全部移轉，是否可採？
茲就上開爭點論列如下：
㈠系爭署名應屬真正，且被告並未舉證證明系爭印文為盜蓋所得
  ，故被告抗辯：系爭買賣契約尚屬無效，應不可採。
⒈按當事人主張有利於己之事實，就其事實有舉證之責任；私文
  經本人或其代理人簽名、蓋章者，推定為真正，民事訴訟法第
  277條本文、第358條分別定有明文。又印章由自己蓋用，或由
  有權使用之人蓋用為常態，由無權使用之人蓋用為變態，故主
  張變態事實當事人應就變態事實負舉證責任（最高法院74年度
  台上字第461、2143號、86年度台上字第717號判決意旨參照）
  。
⒉經查，系爭買賣契約之系爭署名確實係潘花本人簽署，且系爭
  印文亦為潘花交付印鑑章而為，已經證人即為原告及潘花草擬
  系爭買賣契約之代書鄭金鍊於本院結證明確（見本院卷第341-
  343頁筆錄所示）。衡之證人僅為協助訂約之代書，與兩造間
  並無利害關係，所證情節亦與一般不動產買賣過程相符，當屬
  可信。且系爭印文形式上應屬真正，為兩造所不爭執（見不爭
  執事項㈢⒈所示），應認常態上當為潘花本人保管並提出為之。
  被告雖抗辯：並非潘花本人用印，然並未提出任何證據加以證
  明，空言指摘，衡諸上述說明，自難憑採。是本件應認原告已
  就系爭買賣契約為潘花本人與之合意所定乙節，舉證加以證明
  。原告與潘花間，確以合意成立系爭買賣契約無訛。
㈡被告並未舉證證明：系爭買賣契約成立後，原告曾與潘花合意
  解除系爭買賣契約。
⒈按在一般法律關係請求債務人履行之情形，諸如以借貸契約關
  係請求債務人返還借款，或以買賣契約關係請求給付價金等，
  債權人對原因關係之存在事實，即消費借貸或買賣契約之成立
  、生效等權利發生事實，固有主張及舉證責任，惟債務人抗辯
  權利之成立有障礙、排除或消滅之事由發生，則應由債務人就
  該障礙、排除或消滅之事實，負舉證之責。查本件被告抗辯：
  系爭買賣契約成立後業已經合意解除，然為原告所否認，自應
  由被告就原告與潘花間曾有合意解除系爭買賣契約之事實負舉
  正責任。
⒉被告就此僅提出原告本人供述及證人鄭金鍊之供述為據。然查
  ，原告於本院結證稱：系爭買賣契約成立後，因伊顧慮兄弟姐
  妹感情，而暫緩未辦理過戶，潘花憂不執行，沒有辦法保住房
  子，故潘花乃另行找鄭金鍊代書簽立系爭第一份遺囑，然並未
  表示系爭買賣契約如何處理等語（見本院卷第338-339頁筆錄
  ）。而證人鄭金鍊就此則證稱：成立系爭買賣契約後，因當事
  人覺得稅金過高，故潘花跟伊說要以遺囑將系爭不動產辦理移
  轉予原告，並與原告協同一起來，然並沒有說之前所成立之系
  爭買賣契約如何處理，就擺在那裡等語（見本院卷第343至344
  頁筆錄）。由此可知，系爭買賣契約成立後，潘花雖有意改以
  遺囑形式，將系爭不動產轉移予原告，然並無解除系爭買賣契
  約之表示。且縱認潘花書立系爭第一份遺囑，可解為有默示解
  除系爭買賣契約之意，然因書立遺囑本為單獨行為，並無從以
  此推認原告亦同意解除系爭買賣契約，而可認系爭買賣契約有
  合意解除之情。除此之外，被告並未再提出證據，證明合意解
  除之事實，自無從僅以上開供述證據，遽認系爭買賣契約已因
  解除而消滅。
㈢末查，系爭買賣契約已明定買賣標的物為系爭不動產之權利範
  圍1/2，為兩造所不爭（見不爭執事項㈢⒉所示）。則原告得本
  於系爭買賣契約請求潘花移轉之系爭不動產應僅限於1/2，彰
  彰甚明。被告抗辯：系爭買賣契約標的為系爭不動產之權利範
  圍1/2，原告不得請求全部移轉，應屬可採。
從而，原告依系爭買賣契約第5條約定、民法第348條第1項及繼
  承法律關係，請求被告將系爭不動產權利範圍1/2之所有權移
  轉登記予原告，為有理由，應予准許，逾此部分之請求，則為
  無理由，應予駁回。
本件判決基礎已臻明確，兩造其餘攻防方法、陳述及訴訟資料
  ，經本院審酌後，核與判決結果不生影響，爰不逐一論列，附
  此敘明。
據上論結，本件原告之訴為一部理由，一部無理由，爰判決如
  主文。
中　　華　　民　　國　　111 　年　　1 　　月　　4 　　日
                  民事第三庭  法  官  王沛雷
以上正本係照原本作成。
如對本判決上訴，應於判決送達後20日內向本院提出上訴狀，若
委任律師提起上訴者，應一併繳納上訴審裁判費，否則本院得不
命補正逕行駁回上訴。
中　　華　　民　　國　　111 　年　　1 　　月　　4　 　日
                              書記官  邱筱菱